Inventaris van het archief van het Kantongerecht te Alphen aan den Rijn, 1940-1979 (1988)
Nationaal Archief, Den Haag
Kantongerecht Alphen aan den Rijn [periode 1940-1979]
Kantongerecht Alphen aan den Rijn, 1940-1979
oudste stuk - jongste stuk: 1940-1988
merendeel 1940-1979
37152
575 inventarisnummers; 35,00 meter
Normale geschreven, getypte en gedrukte documenten, geen bijzondere handschrifen.
Nationaal Archief, Den Haag
Kantongerecht te Alphen aan den Rijn (1940 -, 1979)
Het archief bestaat uit processen-verbaal, zittingsboeken, audiëntiebladen en vonnisen, rekesten, akten, beschikkingen, registers, klappers en kaartsytemen. Het betreft hier lichte strafzaken en civiele procedures (o.a. faillissementen, pachtzaken, voogdijzaken, akten van nalatenschap).
Archiefvorming
Geschiedenis van de archiefvormer
Organisatie van de rechtelijke macht
In 1827 kwam de "Wet op de zamenstelling der regtelijke magt en het beleid der justitie voor het koningrijk der Nederlanden" (Staatsblad (Stb.) 20) tot stand. Deze wet (afgekort: Wet R.O.) werd de grondslag van de nieuwe rechterlijke organisatie. De (nu nog geldende) Wet R.O. bepaalt in hoofdzaak welke soorten rechterlijke instellingen er zijn en in welke zaken deze bevoegd zijn. In vele andere wetten staan bepalingen die bepaalde rechterlijke instanties in zekere zaken bevoegd verklaren. Bij de Wet R.O. behoorden vier "reglementen van openbaar bestuur", regelende de eedsaflegging en de inwendige dienst, de titulatuur en het ambtskostuum, de orde en discipline voor de advocaten en procureurs en de organisatie van de deurwaarders en andere rechtsbedienden.
De Belgische opstand maakte het onmogelijk om de nieuwe rechterlijke organisatie en de wetboeken op 1 februari 1831 in te voeren.
De Wet R.O. onderging vervolgens wijzigingen bij Wet van 28 april 1835, Stb. 10. Uiteindelijk traden de gewijzigde Wet R.O. en de wetboeken in werking op 1 oktober 1838 (ingevolge het Koninklijk Besluit (KB) van 10 april 1838 en het KB van 19 mei 1838). Het Hoog Nationaal Geregtshof werd vervangen door de Hoge Raad der Nederlanden en de provinciale gerechtshoven kwamen in plaats van de hoven van assisen. De negen provinciale gerechtshoven waren gevestigd in Groningen, Leeuwarden, Assen, Zwolle, Arnhem, Utrecht, Den Haag, Middelburg en Den Bosch. Naast de gerechtshoven werd in Amsterdam een criminele rechtbank voor het noordelijk deel van Noord-Holland ingesteld. De arrondissementsrechtbanken vervingen de rechtbanken van eerste aanleg en de rechtbanken van koophandel. De kantongerechten kwamen in plaats van de vredegerechten en rechtbanken van enkele politie.
In 1841 werden nog twee gerechtshoven, in Maastricht en in Amsterdam, en een aantal arrondissementsrechtbanken ingesteld. Met de instelling van de arrondissementsrechtbank in Amsterdam werd de criminele rechtbank opgeheven.
Met de "Wet tot opheffing van Provinciale Geregtshoven en Instelling van nieuwe Gerechtshoven" van 10 november 1875, Stb. 204, werden de provinciale gerechtshoven opgeheven en werden vijf regionale gerechtshoven ingesteld. De nieuwe gerechtshoven waren gevestigd in Amsterdam, Arnhem, Den Bosch, Den Haag en Leeuwarden. Bij de wetten van 9 april 1877, Stb. 74-78, werden de rechtsgebieden van de nieuwe gerechtshoven nader bepaald. Een groot aantal rechtbanken en kantongerechten werd opgeheven. De rechterlijke organisatie telde nog 5 gerechtshoven, 23 rechtbanken en 106 kantongerechten. In de volgende jaren werd het aantal arrondissementsrechtbanken en kantongerechten nog aanzienlijk verminderd.
De vijf wetten uit 1877, Stb. 74-78, werden op 17 november 1933 ingetrokken bij vijf nieuwe wetten, Stb. 601-605. Deze wetten traden in werking op 1 januari 1934, Stb. 623, en stelden de rechtsgebieden van de gerechtshoven en de zetels van de arrondissementsrechtbanken en kantongerechten vast.
Het merendeel van de strafzaken en burgerlijke zaken valt onder de bevoegdheid van de arrondissementsrechtbanken. Bij de strafzaken onderscheidt men overtredingen en misdrijven. De berechting van overtredingen, met uitzondering van de overtredingen van bedelarij en landloperij, en het misdrijf stroperij is opgedragen aan de kantongerechten. De berechting van de misdrijven met uitzondering van stroperij, en van de overtredingen bedelarij en landloperij behoort tot de competentie van de arrondissementsrechtbanken. De rechtbanken vonnissen in hoger beroep over de daarvoor vatbare vonnissen in strafzaken van de kantonrechter. Daarnaast nemen de rechtbanken in eerste en tevens hoogste ressort kennis van alle jurisdictiegeschillen tussen de kantongerechten binnen haar arrondissement.
In de rechtspraak wordt onderscheid gemaakt tussen absolute en relatieve competentie.
Absolute competentie geeft antwoord op de vraag welke rechter bevoegd is (hoofdregel: de arrondissementsrechtbank; in uitzonderingsgevallen: de kantonrechter). De relatieve competentie geeft antwoord op de vraag welke bepaalde rechter van die soort bevoegd is (hoofdregel: de rechtbank of de kantonrechter van de woonplaats van de gedaagde).
Bij absolute competentie wordt onderscheid gemaakt tussen strafzaken en burgerlijke zaken. In strafzaken is de kantonrechter bevoegd alle overtredingen, met uitzondering van de overtredingen bedelarij en landloperij, en het misdrijf stroperij te berechten. In burgerlijke zaken is de competentie van de kantonrechter een uitzonderingsbevoegdheid. De gewone rechter in eerste aanleg is de arrondissementsrechtbank. Tenslotte behandelt de kantonrechter ook verschillende buitengerechtelijke zaken.
Ook bij relatieve competentie wordt onderscheid gemaakt tussen strafzaken en burgerlijke zaken.
In het burgerlijk procesrecht kent men twee procestypen: het proces, dat met een dagvaarding begint en het proces, dat met een verzoekschrift begint. De dagvaarding is een document waarmee de partij, die een uitspraak van de rechter wenst, zich door bemiddeling van de deurwaarder tot de tegenpartij wendt. Het verzoekschrift is een document, waarmee een partij zich rechtstreeks tot de rechter wendt.
Een groot deel van de door de kantongerechten behandelde burgerlijke zaken bestaat uit arbeids- en huurkoopzaken alsmede pachtzaken. Bij Wet van 13 juli 1907, Stb. 193, werden de artikelen 125 a-f ingevoegd in het Wetboek van Burgerlijke Rechtsvordering. Betreffende artikelen golden aanvankelijk alleen voor arbeidszaken en gaven de procedureregels in de volgende zaken:
een arbeidsovereenkomst
een agentuurovereenkomst
een collectieve overeenkomst
algemeen verbindend verklaarde bepalingen van een CAO
aanneming van werk.
De kantonrechter was bij uitsluiting bevoegd in bovengenoemde zaken, ongeacht de som van de vordering. Hoger beroep was mogelijk als de vordering meer dan f 2500,- bedroeg. Bij Wet van 23 april 1936, Stb. 202, werden de artikelen 125 g-j aan het Wetboek van Burgerlijke Rechtsverordening toegevoegd. Deze artikelen regelden de procedure inzake huurkoopzaken.
De Crisispachtwet van 17 juni 1932, Stb. 301, omschreef begrippen als "pachter", "pachtovereenkomst" en "pachtprijs". Volgens de Crisispachtwet kon de pachter een verzoek doen tot ontheffing van de verplichting tot betaling van de pachtprijs. De verzoeken tot ontheffing werden behandeld door de kamers voor crisispachtzaken. Deze kamers bestonden uit de kantonrechter als voorzitter en twee leden, die niet tot de rechterlijke macht behoorden.
De Pachtwet van 31 mei 1937, Stb. 205, regelde onder meer:
de pachtovereenkomst moest "op straffe van nietigheid" schriftelijk worden aangegaan
de pachtrechters, bij de kantongerechten en het gerechtshof te Arnhem, moesten de verplichtingen van de pachter toetsen
een tussentijdse wijziging van de bepalingen in de pachtovereenkomst werd mogelijk
pachtovereenkomsten golden voor onbepaalde tijd, slechts bij uitzondering was een termijn van 1 tot 3 jaar mogelijk.
De pachtkamer bestond uit een voorzitter, de kantonrechter en twee deskundigen ten aanzien van de verhoudingen op het pachtgebied. Deze deskundigen behoorden niet tot de rechterlijke macht.
Door de Pachtwet 1937 werden zogenaamde pachtbureaus ingesteld. Deze waren bevoegd beslissingen te nemen over de duur van pachtovereenkomsten. De beslissingen hadden dezelfde rechtskracht als die van de pachtkamers.
De Crisispachtwet 1932 en de Pachtwet 1937 werden met ingang van 25 november 1941 buiten werking gesteld en vervangen door het Pachtbesluit.
men kon schriftelijke vastlegging van een mondeling aangegane pachtovereenkomst vragen bij de grondkamers
de toetsing van de pachtovereenkomsten werd voortaan door de grondkamers verricht
de pachtovereenkomst moest worden aangegaan voor bepaalde tijd, namelijk twaalf jaar voor een hoeve en zes jaar voor "los land"
naast de grondkamers bleven de pachtkamers bij de kantongerechten en bij het Gerechtshof Arnhem bestaan.
Voor uitgebreide informatie over de organisatie van de rechterlijke macht in Nederland, de procedures bij rechtszaken alsmede taak, samenstelling en werkwijze van de rechtbanken en kantongerechten wordt verwezen naar het "Werkboek rechterlijke archieven 1838-1940" onder redactie van R. Huijbrecht en "Berecht en gestraft: een geschiedenis van de rechterlijke organisatie en de strafinstellingen, 1811-1993" van G. Beks en H.J.Ph.G. Kaajan
zie het overzicht van geraadpleegde bronnen.
Geschiedenis van het archiefvormend orgaan
Het gebied en de indeling van het arrondissement van het Kanton Alphen aan den Rijn is tussen 1838 bij de herindeling van 1877 voor het eerst gewijzigd. Allereerst ging het kanton toen over van het Arrondissement Leiden naar Arrondissement 's-Gravenhage, waartoe het nog steeds behoort. Verder werd het kanton hetzelfde jaar evenals het Kanton Woerden vanwege de opheffing van het Kanton Woubrugge met enkele van de daaronder ressorterende gemeenten uitgebreid. De huidige indeling werd vastgesteld bij de Wet van 10 augustus 1951.
Zie Bijlage 2. In 1951 werd het ressort enkel uitgebreid met Leimuiden, dat sinds 1933 deel uitmaakte van het Kanton Leiden. Een in 1954 ingesteld onderzoek naar het archief van het kantongerecht te Woubrugge toonde aan dat hiervan niets bewaard is gebleven.
Evenals dit elders veelal gebeurde, was het kantongerecht te Alphen aan den Rijn aanvankelijk op de eerste verdieping van het Raadhuis aldaar gehuisvest. Doordat de gemeenteraad steeds meer behoefte kreeg om de verhuurde ruimte zelf op alle momenten te kunnen gebruiken, kocht de gemeenteraad op 30 september 1880 grond aan en stelde hij deze kosteloos beschikbaar aan het Rijk om daar een kantongerecht te vestigen. Het betrof een ontwerp van de bekende ingenieur-architect voor de Gevangenissen en Gerechtsgebouwen J.F. Metzelaar. Het kantongerecht aan de Wilhelminalaan 26 rood (later 28) werd op 17 augustus 1881 in gebruik genomen.
Zie voor bestek en voorwaarden en ontwerptekening van 3 juni 1880: Nationaal Archief versch Archief Ministerie van Justitie, Gebouwen, dossier 35. Zie voor de indeling van 1938 de ontwerptekening voor de aanleg van de verlichting, die is opgeborgen bij de ontwerptekening uit 1880 in: NA, Tekeningenarchief van de Rijksgebouwendienst en rechtsvoorgangers, inv.nr. 31.
Het gebouw onderging al die jaren nauwelijks enige verandering. In 1954 besloot het Ministerie van Justitie de outillage van vele gerechtsgebouwen, waaronder dat van Alphen, te herzien. Er heerste daar zowel een ruimtegebrek als toename van de werkdruk. Dit kwam doordat de kantonrechter sinds omstreeks 1930 niet meer alleen zogenaamde "kleine zaken" behandelde. Daardoor was zijn positie veranderd en was hij meer in het midden van de maatschappij komen te staan. De voornoemde verbouwing werd mede mogelijk gemaakt doordat de conciërge in 1956 zijn dienstwoning verliet. Daardoor konden de griffie en de zittingszaal van de boven- naar de benedenverdieping worden verplaatst. Op 8 maart 1957 nam mr. J.W. Schutte namens de minister het gerenoveerde pand in een buitengewone zitting in gebruik. Begin jaren zeventig werd er van buiten en van binnen achterstallig onderhoud aan het kantongerecht gepleegd.
Kort overzicht van de Geschiedenis der Gebouwen bij het Departement van Justitie in gebruik, met vermelding van de nummers der dossiers waarin de stukken zijn opgenomen (uitgave Departement van Justitie, Archief, 's-Gravenhage, 1912), pp. 54-55. Voor de periode tot en met 1944 aangevuld met gegevens uit: NA, Archief Ministerie van Justitie, Gebouwen, dossier 35, en voor de naoorlogse periode: Archief Ministerie van Justitie, dossier G.B. 105, dat nog op het departement berust.
Overzicht van het rechtsgebied
Zie: Wet van 10 augustus 1951 (Stb. 347)
Lijst van gemeenten behorende tot het rechtsgebied van het kanton Alphen aan den Rijn
Ter Aar
Alphen aan den Rijn
Benthuizen
Bodegraven
Boskoop
Hazerswoude
Koudekerk aan den Rijn
Leimuiden
Nieuwkoop
Nieuwveen
Rijnsaterwoude
Woubrugge
Zevenhoven
Zwammerdam
Geschiedenis van het archiefbeheer
Reeds voor 1876 had het kantongerecht aparte kasten voor de berging van het archief en was er voor het bewaren van de gedeponeerde overtuigingsstukken zelfs een afzonderlijk aanbouw aan het Raadhuis. In het in 1881 in gebruik genomen nieuwe kantongerecht was het archief hoogstwaarschijnlijk vanaf het begin op de zolder opgeslagen. Desondanks is er niets van het archief van voor 1891 bewaard gebleven en vertoont het archief tot 1920 ook de nodige hiaten.
In 1976 bezocht de inspecteur van het Rijksarchief in Zuid-Holland het kantongerecht. Daarbij adviseerde hij om het enigszins rommelige archief omwille van de overzichtelijkheid zoveel mogelijk naar series te ordenen. Bij de laatste inspectie in 1985 werd geconstateerd dat de archiefruimte feitelijk brandgevaarlijk was.
Zie voor de inspectierapporten d.d. 2 augustus 1976; 29 januari 1979 en 24 oktober 1985: NA, Rijksarchief in Zuid-Holland: dossier inspectierapporten Rechterlijke Macht, II, Kantongerechten, 1976-1990, doos 13.
Het archief van het kantongerecht te Alphen aan den Rijn is in drie blokken aan het Algemeen Rijksarchief (thans: Nationaal Archief) c.q. het Rijksarchief in Zuid-Holland overgedragen. Dit gebeurde voor het eerst in 1977 als gevolg van het inspectiebezoek, toen het archiefblok over de periode van 1891-1920 (1930) werd overgedragen. In 1982 volgde de overdracht van de archivalia uit de jaren 1920-1930, terwijl het volgende tienjarenblok (1930-1939) in 1992 volgde.
Zie voor de verklaringen van overbrenging d.d. 18 februari 1977; 26 april 1982; 17 december 1992: Verwervingsdossier 8 van de 3e Afdeling van het Algemeen Rijksarchief, later het Rijksarchief in Zuid- Holland geheten.
Alle keren werd er bij de overbrenging een plaatsingslijst meegeleverd. In 1984 zijn de twee eerste plaatsingslijsten tot één lijst samengevoegd (3.03.20.01), terwijl de laatste lijst (3.03.20.02) ongewijzigd bleef. In 2005 bracht de arrondissementsrechtbank te 's-Gravenhage het archiefblok 1940-1979, dat voordien door de Centrale Archief Selectiedienst was bewerkt, naar het Nationaal Archief over.
Overbrenging van een overheidsarchief
Inhoud en structuur van het archief
Aanwijzingen voor de gebruiker
Openbaarheidsbeperkingen
Deels openbaar, deels beperkt openbaar (B). Voogdijregisters en voogdijregisterkaarten zijn openbaar.
Materiële beperkingen
Het archief kent geen beperkingen voor het raadplegen van stukken als gevolg van slechte materiële staat
Aanvraaginstructie
Openbare archiefstukken kunnen online worden aangevraagd en gereserveerd. U kunt dit ook via de terminals in de studiezaal van het Nationaal Archief doen. Om te kunnen reserveren dient u de volgende stappen te volgen:
U maakt een profiel aan op www.gahetna.nl, en logt vervolgens in
Via de archiefinventaris (alleen de beschrijvingen met rode nummers) selecteert u het gewenste archiefstuk door op de knop 'Reserveren' te klikken
In het volgende scherm geeft u aan op welke dag u het archiefstuk wilt inzien
Indien u zich bevindt in de studiezaal en een tafelnummer heeft ontvangen kunt u dit nummer vermelden. Als u geen tafelnummer heeft kunt u tafelnummer 777 laten staan
Vervolgens bevestigt u uw reservering door deze te versturen.
Verwant materiaal
Beschikbaarheid van kopieën
Inventarisnummers van dit archief zijn niet in kopievorm beschikbaar
Bijlagen
Overzicht van geraadpleegde bronnen
Scheurwater, G. (oud hoofd-administratie bij de arrondissementsrechtbank te Dordrecht)
Algra, mr. N.E. & Gokkel, mr. H.W.R., Verwijzend en verklarend juridisch woordenboek, Alphen aan den Rijn: Samsom H.D. Tjeenk Willink.
Brakel, G.J. van, De bevoegdheden van den kantonrechter in burgerlijke en in strafzaken, Zwolle, 1934
Brakel, G.J. van & Jonker, A., Handboek voor het kantongerecht, Zwolle, 1948.
Does de Willebois, W.E.T.M. van de (bewerkt door), C.M. van der Kemp's Ontwikkeling van het recht, betrekkelijk de kantongerechten, Heusden, 1898 (vierde druk).
Gids voor de Rechterlijke Macht in het Koninkrijk der Nederlanden 1950-1955, Gorinchem, J. Noorduijn en Zoon N.V.
Huijbrecht, R. e.a.Werkboek rechterlijke archieven 1838-1940, 's-Gravenhage: Rijksarchiefdienst, 1989.
Lexicon van Nederlandse Archiefterminologie, 's-Gravenhage 1983: Stichting Archief Publicaties.
Pui, P.I. du (bewerkt door), C.M. van der Kemp's Ontwikkeling van het recht, betrekkelijk de kantongerechten, Heusden, 1914 (vijfde druk).
Verklarende woordenlijst
Administratief beroep
Rechtsgang in het bestuursrecht (administratief recht) waarbij de belanghebbende een beslissing van het bestuur aanvecht bij een hiërarchisch hoger bestuursorgaan dan het orgaan dat de bestreden beslissing heeft genomen. Zie ook: Administratief bezwaar, Bestuursrechtspraak.
Administratief bezwaar
Rechtsgang in het bestuursrecht (administratief recht) waarbij de belanghebbende een beslissing van het bestuur aanvecht bij het orgaan dat de bestreden beslissing heeft genomen. Zie ook: Administratief beroep, Bestuursrechtspraak.
Administratieve zaak
Geschil van publiekrechtelijke aard (bestuursgeschil) tussen burger en overheidsorgaan of tussen overheidsorganen onderling.
Adoptie
Aanneming als wettig kind na uitspraak door de rechtbank op verzoek van (echt)paar dat het kind wil adopteren.
Afdoening door openbaar ministerie
Eindbeslissing over een bij het parket ingeschreven *proces-verbaal door *sepot, *voeging ad informandum, *voeging ter berechting, *transactie of overdracht aan de Afdeling Rechtbankzaken van een ander parket.
Afdoening door de rechter
In burgerlijk recht: eindbeslissing, in de regel door (deels) toewijzen dan wel afwijzen van het verzoek of de vordering.
In strafrecht: eindbeslissing, door *schuldigverklaring, *vrijspraak, *ontslag van alle rechtsvervolging of een van de overige einduitspraken.
Arrest
Benaming van uitspraken van de *Hoge Raad en de *gerechtshoven. Zie ook: Beschikking, Vonnis.
Arrondissementsrechtbank
Rechtscollege ('de rechtbank') dat in *eerste aanleg kennis neemt van alle zaken waarvoor niet een andere rechter is aangewezen; het college is ook bevoegd kennis te nemen van *hoger beroep tegen een *vonnis van het *kantongerecht. Er zijn 19 arrondissementsrechtbanken.
Beleidssepot
Beslissing van het *openbaar ministerie waarbij het afziet van vervolging van een geconstateerd strafbaar feit op grond van het algemeen belang. Zie ook: Sepot.
Beschikking
In burgerlijk recht: rechterlijke (tussen)uitspraak die niet strekt tot voorlopige of definitieve beslechting van een geschil; rechterlijke eindbeslissing in een verzoekschriftprocedure.
In bestuursrecht: eenzijdige beslissing van een bestuursorgaan in een concreet individueel geval.
In strafrecht: rechterlijke beslissing tijdens het verloop van een strafproces, niet uitgesproken op de terechtzitting. Zie ook: Arrest, Eindbeschikking, Vonnis.
Bestuursrechtspraak
Rechtsgang in het bestuursrecht (administratief recht) waarbij de belanghebbende een beslissing van het bestuur aanvecht bij de onafhankelijke rechter (meestal de sector bestuursrecht van de rechtbank). Zie ook: Administratief beroep.
Burgerlijke rechtspraak
Rechtsgang bij geschillen over burgerlijke rechten en schuldvorderingen en bij zaken over privaatrechtelijke maatregelen als *adoptie, curatele en *voogdij. Zie ook: Civiele contentieuze zaak, Extra-judiciële zaak.
Cassatie(beroep)
Gewoon *rechtsmiddel tegen *vonnis, *arrest of *beschikking van lagere rechter, ingesteld bij de *Hoge Raad, mits er geen ander gewoon *rechtsmiddel openstaat of heeft opengestaan.
Centrale Raad van Beroep
Rechtscollege dat in eerste (en enige) instantie, of in beroep van uitspraken van de sector bestuursrecht van de rechtbank, beslist over bepaalde bestuursrechtelijke geschillen. Zie ook: Bestuursrechtspraak.
Civiele contentieuze zaak
Procedure die een burgerlijk geschil tussen twee of meer partijen beslecht, in de regel ingeleid met een *dagvaarding en eindigend met een *vonnis of *arrest. Zie ook: Extra-judiciële zaak
College van Beroep voor het Bedrijfsleven
Rechtscollege dat beslist in geschillen op het gebied van het economisch bestuursrecht en in beroep tegen een besluit of handeling van een bedrijfslichaam.
Commune strafrecht, (het -)
Geheel van strafbare feiten zoals omschreven in boek 2 (misdrijven) en boek 3 (overtredingen) van het Wetboek van Strafrecht; staat tegenover de strafbepalingen in bijzondere wetten als de Wegenverkeerswet of de Wet op de Economische Delicten.
Conclusie
Algemeen: advies van het *openbaar ministerie (procureur-generaal of advocaat-generaal) aan de *Hoge Raad gedurende de behandeling van een *cassatie(beroep). In burgerlijk recht: schriftelijk processtuk bij behandeling van een zaak.
Contradictoir vonnis
Eindbeslissing in een rechtszaak waarbij de verdachte/partijen ter zitting is/zijn verschenen. Zie ook: Verstekvonnis.
Dagvaarding
Officieel geschrift (deurwaardersexploot) dat iemand oproept op een bepaalde tijd voor de rechter te verschijnen in verband met het beslechten van een geschil (burgerlijk procesrecht), of de vervolging van een aan de opgeroepene ten laste gelegd strafbaar feit (strafprocesrecht). Zie ook: Rekest.
Eerste aanleg, (in -)
Primaire rechterlijke instantie waar een zaak wordt behandeld. Zie ook: Hoger beroep, Cassatie(beroep).
Eindbeschikking
Uitspraak door de rechter, die een burgerlijke zaak, begonnen met een verzoekschrift (*rekest), voor een bepaalde instantie definitief beëindigt.
Eindvonnis
Uitspraak door de rechter, die een burgerlijke zaak, begonnen met een *dagvaarding, voor een bepaalde instantie definitief beëindigt. Zie ook: Tussenvonnis.
Extra-judiciële zaak
Procedure in een burgerlijke zaak voor het geven van een rechterlijke voorziening aan de verzoeker -o.a. *adoptie, curatele, *voogdij-, in de regel ingeleid met een verzoekschrift (*rekest) en eindigend met een *beschikking. Zie ook: Civiele contentieuze zaak.
Faillissement
Staat waarin de rechter een schuldenaar verklaart, wanneer die heeft opgehouden te betalen, waarna op het vermogen en de inkomsten van de failliet (conservatoir) beslag komt te liggen om eventuele baten aan de schuldeiser(s) te laten toekomen.
Gerechtshof
Rechtscollege ('het hof') dat het *hoger beroep behandelt tegen een door een lagere rechter in eerdere instantie gewezen *vonnis; het behandelt ook in eerste en enige instantie het beroep tegen een beslissing op bezwaar van de belastinginspecteur. Er zijn 5 gerechtshoven.
Gevangenis
Inrichting voor het ondergaan van vrijheidsstraffen, hoofdzakelijk bestemd voor degene die tot een *gevangenisstraf is veroordeeld. Zie ook: Huis van bewaring.
Gevangenisstraf
Vrijheidsstraf, levenslang of tijdelijk met een strafduur van ten hoogste twintig jaar, in de regel ondergaan in een *gevangenis. Zie ook: Hechtenis.
Halt
Het alternatief: lik-op-stuk-afhandeling van jeugdcriminaliteit (Halt- feiten zoals vandalisme, baldadigheid, lichte vermogensdelicten, door 'first offenders') via een Haltbureau, op basis van het jeugdstrafrecht.
Hechtenis